臺灣嘉義地方法院刑事判決　　　　　　 96年度簡上字第239號
上　訴　人　臺灣嘉義地方法院檢察署檢察官
上　訴　人
即　被　告　乙○○
選任辯護人　張蓁騏律師
被　　　告　戊○○
上列上訴人因重利案件，不服本院簡易庭中華民國九十六年七月
二十日九十六年度朴簡字第二五八號第一審判決（聲請簡易判決
處刑案號：臺灣嘉義地方法院檢察署九十六年度偵字第一四七四
、四二四五號），提起上訴及移送併辦（九十六年度偵字第五○
一二號），本院管轄之第二審合議庭判決如下：
    主  文
原判決撤銷。
乙○○：(一)、共同犯重利罪，處拘役肆拾日，如易科罰金以新臺
幣壹仟元折算壹日，減為拘役貳拾日，如易科罰金以新臺幣壹仟
元折算壹日，扣案之行動電話貳具、新臺幣貳萬元、空白商業本
票陸張、帳冊壹本均沒收。(二)、又共同犯重利罪，處拘役肆拾日
，如易科罰金以新臺幣壹仟元折算壹日，減為拘役貳拾日，如易
科罰金以新臺幣壹仟元折算壹日，扣案之行動電話貳具、新臺幣
貳萬元、空白商業本票陸張、帳冊壹本均沒收。(三)、應執行拘役
參拾日，如易科罰金以新臺幣壹仟元折算壹日，扣案之行動電話
貳具、新臺幣貳萬元、空白商業本票陸張、帳冊壹本均沒收。
戊○○：(一)、共同犯重利罪，處拘役伍拾日，如易科罰金以新臺
幣壹仟元折算壹日，減為拘役貳拾伍日，如易科罰金以新臺幣壹
仟元折算壹日，扣案之行動電話貳具、新臺幣貳萬元、空白商業
本票陸張、帳冊壹本均沒收。(二)、又共同犯重利罪，處拘役伍拾
日，如易科罰金以新臺幣壹仟元折算壹日，減為拘役貳拾伍日，
如易科罰金以新臺幣壹仟元折算壹日，扣案之行動電話貳具、新
臺幣貳萬元、空白商業本票陸張、帳冊壹本均沒收。(三)、應執行
拘役肆拾日，如易科罰金以新臺幣壹仟元折算壹日，扣案之行動
電話貳具、新臺幣貳萬元、空白商業本票陸張、帳冊壹本均沒收
。
    事  實
一、戊○○未曾因故意犯罪受有期徒刑以上刑之宣告；乙○○前
    於民國九十六年間因違反槍砲彈藥刀械管制條例案件，經本
    院九十六年度訴字第四二九號判決判處有期徒刑二年，併科
    罰金新臺幣十萬元，罰金如易服勞役以新臺幣一千元折算一
    日，緩刑四年，緩刑期間付保護管束，九十六年六月二十二
    日確定。戊○○基於重利之犯意，以每個月新臺幣（下同）
    二萬元之代價僱用具有重利犯意聯絡之乙○○，共同自九十
    六年一月間某日起在「求才令」報刊上刊登「老闆哭了，保
    證頭期免利息0000000000」借款廣告：
  (一)、緣丁○○需款孔急，於九十六年一月二十三日在「求才令
      」上閱得前開「老闆哭了」之借款廣告，即撥打0000
      000000號行動電話門號與戊○○、乙○○詢問借款
      事宜並約定見面，詎戊○○、乙○○基於重利之犯意聯絡
      ，共同於九十六年一月二十三日下午三時許，至嘉義市○
      區○○○街二○六號與丁○○見面，並乘丁○○急迫之際
      貸與丁○○五萬元，雙方約定以十日為一期，每期本金一
      萬元收取一千元方式計息（相當於週年利率百分之三百六
      十），丁○○當場交付國民身分證並簽發如附表編號一、
      二所示面額各為五萬元之本票二張與戊○○、乙○○供作
      擔保，戊○○、乙○○預扣第一期利息五千元，實際交付
      四萬五千元與丁○○，丁○○嗣後於同年二月二日另付一
      期利息五千元，戊○○、乙○○因而取得與原本顯不相當
      之重利。
  (二)、緣丙○○需款孔急，於九十六年一月二十三日在「求才令
      」上閱得前開「老闆哭了」之借款廣告，即撥打0000
      000000號行動電話門號與戊○○、乙○○詢問借款
      事宜並約定見面，詎戊○○、乙○○基於重利之犯意聯絡
      ，共同於九十六年一月二十三日下午六時許，至嘉義市○
      區○○路「歌神ＫＴＶ」附近與丙○○見面，並乘丙○○
      急迫之際貸與丙○○二萬元，雙方約定以十日為一期，每
      期本金一萬元收取一千元方式計息（相當於週年利率百分
      之三百六十），丙○○當場交付重型機車駕駛執照並簽發
      如附表編號三、四面額各為二萬元之本票二張與戊○○、
      乙○○供作擔保，戊○○、乙○○預扣第一期利息二千元
      （聲請簡易判決處刑書及原審判決誤載為三千元），實際
      交付一萬八千元與丙○○，丙○○嗣後另陸續交付三期利
      息共六千元，戊○○、乙○○因而取得與原本顯不相當之
      重利。
二、後於九十六年二月六日凌晨零時十分許，警方至嘉義市○○○路二十五號「禾楓汽車旅館」二○六室臨檢，經在場之戊○○同意搜索，當場扣得丁○○國民身分證（業已發還）、
    丙○○重型機車駕駛執照（業已發還）、丁○○所簽發如附
    表編號一、二所示面額各為五萬元之本票二紙、丙○○所簽
    發如附表編號三、四所示面額各為二萬元之本票二紙，以及
    戊○○所有供貸放重利所用之行動電話二具（其內分別插有
    0000000000、0000000000號行動電話
    門號ＳＩＭ卡）、現金二萬元、空白商業本票六張、帳冊一
    本等物品，始悉上情。
三、案經嘉義市警察局第一分局報告臺灣嘉義地方法院檢察署檢
    察官偵查後聲請以簡易判決處刑。
    理  由
一、本件上訴人即檢察官，上訴人即被告乙○○及其選任辯護人
    ，以及被告戊○○，均未於言詞辯論終結前對於警詢調查筆
    錄、偵查訊問筆錄、搜索扣押筆錄、扣押物品目錄表、帳冊
    、被害報告單、贓物認領保管單、前案紀錄等傳聞證據之證
    據能力有所異議。因被告二人於本院審理時已坦承犯罪，自
    白與前開傳聞證據內容相符，該等證據又查無顯不可信之情
    況，本院審酌予以採納之，無礙被告及辯護人於程序上之彈
    劾詰問權利，認前開傳聞證據合於刑事訴訟法第一百五十九
    條之四、之五等規定，因而具備證據能力，此先敘明之。
二、訊據被告戊○○、乙○○對於事實欄所記載犯罪事實均坦承
    不諱（本審卷第一百十三頁審判筆錄），核與被害人丁○○
    、丙○○於警詢及偵查中指訴情節要屬一致，復有搜索扣押
    筆錄、扣押物品目錄表、丁○○國民身分證影本、丙○○重
    型機車駕駛執照影本、「老闆哭了」借款廣告、贓物認領保
    管單，以及扣案之丁○○所簽發如附表編號一、二所示面額
    各為五萬元之本票二紙、丙○○所簽發如附表編號三、四所
    示面額各為二萬元之本票二紙、行動電話二具（其內分別插
    有0000000000、0000000000號行動電
    話門號ＳＩＭ卡）、現金二萬元、空白商業本票六張、帳冊
    一本等物品可資佐證。
三、被告乙○○雖或辯稱，其僅單純受僱於戊○○擔任開車乙職
    ，對於戊○○重利行為全不知情。經查，證人即被告戊○○
    於警詢、偵查及本院審理時固稱，其僅自己一人經營錢莊，
    乙○○負責開車、買東西，與重利無關云云。然爾，證人即
    被害人丁○○於警詢及偵查中直言，係戊○○開車搭載乙○○前來，其與戊○○洽談借款事宜時乙○○皆在場，戊○○
    並介紹乙○○係前來見習等語（四二八號警卷第二十一頁調
    查筆錄，一四七四號偵查卷第十七頁訊問筆錄）；證人即被
    害人丙○○於偵查中證稱，其曾至戊○○租屋處商談借款事
    宜，乙○○在場等語（四二四五號偵查卷第五頁反面訊問筆
    錄），均與證人戊○○所述被告乙○○純係開車、買東西之
    供詞有所不一，要非無疑。又本院以扣案之帳冊質諸證人戊○○，其稱該帳冊係經營重利所製作，內容可分為二部分，
    第一部分為經營重利之雜項支出，第二部分乃客戶借貸之梗
    概紀錄，皆與重利有關等語（本審卷第六十七頁審判筆錄）
    ；本院又以被告乙○○之綽號訊之證人戊○○，其答以「西
    瓜」等語（本審卷第六十八頁審判筆錄）；依扣案帳冊第一
    部分「雜支」所示，除有刊登求才令、購買文具打火機、支
    出房租、印製名片等與經營重利有關支出項目外，更列有「
    西瓜」一萬五千元之項目（本審卷第七十六頁）；以此訊之
    證人戊○○，其坦認「西瓜」係指被告乙○○（本審卷第六
    十八頁審判筆錄）。既然扣案帳冊內容皆與經營重利有關，
    證人戊○○支付「西瓜」即被告乙○○之一萬五千元亦列在
    經營重利雜支項目內，證人戊○○顯然以經營重利之目的支
    付被告乙○○金錢，而與刊登求才令、購買文具打火機、支
    出房租、印製名片等經營重利支出相當。證人戊○○對此固
    稱，一萬五千元乃被告乙○○向其借貸，與重利無關云云。
    然而，倘真為私人借貸而與重利無關，要無記入內容全與重
    利有關之帳本；果係借貸，自應歸入第二部分借貸梗概內，
    更無列在雜支項目之下，徒增混亂之必要。是證人戊○○所
    稱，顯與事理有違，顯係臨訟迴護被告乙○○之詞，不值採
    信。事證明確，被告戊○○、乙○○自白與事實相符，事證
    明確，其等犯行洵堪認定。
四、核被告戊○○、乙○○所為，均犯刑法第三百四十四條之重
    利罪。被告二人就本件犯行有犯意聯絡及行為分擔，均為共
    同正犯。被告二人先後犯行，時間先後可分，被害人迥然不
    同，犯意應屬有別，應分論併罰。原審予以論罪科刑，認被
    告二人係「出於一個乘他人急迫貸與金錢而取得與原本顯不
    相當之重利單一犯意，先後乘被害人急需用款之際貸與金錢
    並收取重利以營利，依該犯罪內容，客觀上有密集實行犯罪
    之性質，行為人主觀上亦係基於反覆實施之犯意為之，應論
    以集合犯之實質一罪」，固非無的。惟按「刑事法若干犯罪
    行為態樣，本質上原具有反覆、延續實行之特徵，立法時既
    予特別歸類，定為犯罪構成要件之行為要素，則行為人基於
    概括之犯意，在密切接近之一定時、地持續實行之複次行為
    ，倘依社會通念，於客觀上認為符合一個反覆、延續性之行
    為觀念者，於刑法評價上，即應僅成立一罪。學理上所稱『
    集合犯』之職業性、營業性或收集性等具有重複特質之犯罪
    均屬之，例如經營、從事業務、收集、販賣、製造、散布等
    行為概念者是。」最高法院九十五年度台上字第一○七九號
    判決要旨可供參照。考諸被告等所違犯之「乘他人急迫、輕
    率或無經驗貸以金錢或其他物品，而取得與原本顯不相當之
    重利者」之刑法第三百四十四條重利罪構成要件，無一與反
    覆或持續實行之行為態樣有關，法條並未使用含有職業性、
    營業性或收集性等具有重複特質之文字或用語，依社會通念
    ，重利行為本質上亦非以複數舉止為必要，立法者顯無合併
    處罰行為人複數舉止之意思，而與集合犯之概念不符。原審
    未詳細審視重利罪之構成要件及立法意旨，遽為集合犯之結
    論，自非妥適。另外，被告二人於原審判決後已與被害人丁○○、丙○○就本件犯行達成和解，被害人等亦表明不再追
    究之意，有卷附和解書二紙可稽（本審卷第一百十八頁至第
    一百十九頁），原審未及參酌，亦有未洽。被告乙○○上訴
    意旨指摘原審誤認其參與犯行而屬共犯，檢察官上訴意旨認
    原審未就集合犯之部分論罪科刑，均無理由。但原審判決既
    有上述可議之處，自應由本院撤銷原審判決並自為判決。爰
    依被告戊○○、乙○○之供述（本審卷第一百十四頁審判筆
    錄），以及臺灣嘉義地方法院檢察署刑案資料查註紀錄表、
    臺灣高等法院被告前案紀錄表之記載（偵查前案卷宗，本審
    卷第十二頁至第十五頁），審酌被告戊○○、乙○○年富力
    盛，不思進取，貪圖暴利之犯罪動機及目的；貸與金額僅數
    萬元，危害尚非鉅大；被告戊○○、乙○○均國中畢業之智
    識程度；被告戊○○已婚，育有一名子女，現幫母親在市場
    工作，被告乙○○，家中尚有母親、弟弟，受僱養殖蘭花為
    業之生活狀況；被告二人事後已與被害人成立和解；尚能坦
    承犯行之態度等一切情狀，各量處如主文如所示之刑，並諭
    知易科罰金之折算標準。被告二人犯罪時間皆在九十六年四
    月二十四日以前，應依中華民國九十六年罪犯減刑條例第二
    條第一項第三款規定分別減其刑期二分之一，再定其應執行
    之刑，復諭知易科罰金之折算標準。
五、扣案之行動電話二具（其內分別插有0000000000
    、0000000000號行動電話門號ＳＩＭ卡）、現金
    二萬元、空白商業本票六張、帳冊一本等物品，均係被告戊○○所有供本件犯行所用之物，業據其供陳在卷（四二八號
    警卷第五頁調查筆錄，本審卷第一百十頁審判筆錄），應依
    刑法第三十八條第一項第二款規定宣告沒收。另扣案之丁○○國民身分證、丙○○重型機車駕駛執照，非屬被告二人所
    有之物品，扣案之丁○○所簽發如附表編號一、二所示面額
    各為五萬元之本票二紙、丙○○所簽發如附表編號三、四所
    示面額各為二萬元之本票二紙，因被告等仍得行使非屬重利
    部分之合法權利，均不另宣告沒收。
六、移送併辦意旨略以：被告戊○○、乙○○二人基於重利之集
    合犯意聯絡，於九十六年二月三日晚上八時許，在嘉義市○
    區○○路與北港路交岔路口處，乘被害人甲○○需款孔急之
    際，貸與甲○○二萬元，雙方約定以十日為一期，每期利息
    四千元，預扣第一期利息四千元後，實際交付甲○○一萬六
    千元，因而取得與原本顯不相當之重利，亦涉嫌刑法第三百
    四十四條之重利罪，因該部分與前開論罪科刑部分具有集合
    犯之實質一罪關係，爰聲請併辦等語。經查，依刑法第三百
    四十四條重利罪之犯罪構成要件文字用語、重利罪行為態樣
    及立法者規範意旨，並無一次處罰人類複數舉動之意涵，與
    集合犯概念不合，業經敘明，併辦意旨稱併辦部分與前開論
    罪科刑之重利行為間具有集合犯之實質一罪關係，尚屬誤會
    ，應退由檢察官另行偵查。
據上論結，應依刑事訴訟法第四百五十五條之一第一項、第三項
、第三百六十九條第一項前段、第三百六十四條、第二百九十九
條第一項前段，刑法第二十八條、第三百四十四條、第四十一條
第一項前段、第五十一條第六款、第三十八條第一項第二款，刑
法施行法第一條之一第一項、第二項前段，中華民國九十六年罪
犯減刑條例第二條第一項第三款、第七條，判決如主文。
本案經檢察官陳慧玲到庭執行職務。
中　　華　　民　　國　　96　　年　　12　　月　　14　　日
                  刑事第五庭審判長　法　官  林信旭
                                    法　官  洪嘉蘭
                                    法　官  張道周
上列正本證明與原本無異。
本件不得上訴。
中　　華　　民　　國　　96　　年　　12　　月　　14　　日
                                    書記官  黃意雯
附表
┌──┬───┬───┬────┬────┬─────┐
│編號│發票人│面額  │發票日  │到期日  │票號      │
├──┼───┼───┼────┼────┼─────┤
│1   │丁○○│五萬元│97.01.23│97.02.02│No 218126 │
├──┼───┼───┼────┼────┼─────┤
│2   │丁○○│五萬元│97.01.23│97.02.02│No 218127 │
├──┼───┼───┼────┼────┼─────┤
│3   │丙○○│二萬元│97.01.23│97.02.22│No 218128 │
├──┼───┼───┼────┼────┼─────┤
│4   │丙○○│二萬元│97.01.23│97.02.22│No 218130 │
└──┴───┴───┴────┴────┴─────┘
附記本判決論罪之法條全文
刑法第三百四十四條
乘他人急迫、輕率或無經驗貸以金錢或其他物品，而取得與原本
顯不相當之重利者，處一年以下有期徒刑、拘役或科或併科一千
元以下罰金。
